臺灣高等法院刑事判決　　　　　　　　95年度上易字第2206號
上　訴　人
即自訴人　　甲○
自訴代理人　劉桂君律師
被　　　告　乙○○
上列上訴人因妨害名譽案件，不服臺灣桃園地方法院94年度自字
第14號，中華民國95年9月28日第一審判決，提起上訴，本院判
決如下：
    主  文
上訴駁回。
    理  由
一、本案經本院審理結果，認第一審判決對被告乙○○被訴張貼
    「IE ERP智慧財產權訴訟案件甲○和華乙資訊被判敗訴」為
    題之公司新聞，意圖散布於眾，而散布文字指摘足以毀損他
    人名譽之事部分，自訴不受理；其餘自訴部分無罪之諭知，
    核無不當，應予維持，並引用第一審判決書記載之證據及理
    由（如附件）。
二、自訴人上訴意旨略以：(一)自訴意旨編號(2)部分，被告既為證
    人身份，即應對法官訊問特定事實據實回答，被告卻以誹謗
    自訴人名譽之言詞稱自訴人勾結財務長李芝韻要併吞公司，
    並意指李芝韻有偽簽公司及其個人支票均與自訴人有關。被
    告於上開訴訟公開審理期間，任何第三人皆可自由進出法庭
    聽聞之時，為足以誹謗自訴人名譽之陳述，事實上已將上開
    不實言論散佈於眾，且被告既為證人，豈有以其言論是否超
    過言詞辯論範圍而為認定之理，原判決顯有違誤。(二)本案編
    號(1)部分，按對於犯罪結果之發生，法律上有防止之義務，
    能防止而不防止者，與因積極行為發生結果者同；因自己行
    為致有發生犯罪結果之危險者，負防止其發生之義務，刑法
    第15條定有明文。被告既為富榮科技公司負責人，辯稱非其
    所指示所張貼，已有違誤。再上開不實誹謗內容既為被告告
    知員工、同仁後所張貼，被告對該結果之發生即負有防止其
    發生之義務，被告既不防止，且任令上開不實誹謗自訴人名
    譽之事實於公司網站繼續刊登，自應負誹謗之責。(三)關於原
    判決不受理部分，上訴人於94年7月13日準備程序時已庭呈
    補充自訴理由狀記載該犯罪事實及所犯法條，並再以言詞表
    明為追加上開自訴事實，原審亦對上開追加犯罪事實加以審
    理，上開追加之訴已合法繫屬於法院。94年12月16日另具狀
    追加，係因受命法官要求自訴人再以追加書狀明確表明，始
    另具狀，豈料原審卻以追加自訴狀提出之時間已逾六個月告
    訴期間而諭知不受理，顯有違誤云云。
三、經查：
(一)、無罪部分：
    原判決理由壹、三中已詳為說明關於：自訴人始終無法證明
    系爭網站署名之艾一信息集團股份有限公司是否等同於北京
    富榮科技公司；非僅有被告知悉上開二文章所載類似之內容
    ，自非僅有被告一人可以張貼；被告縱為富榮公司董事長，
    亦難僅憑被告之身分，即認該文章係被告或依被告指示張貼
    ；被告於原審時坦承其有指示員工張貼另一篇與上開二文章
    內容相近之「IE ERP智慧財產權訴訟案件甲○和華乙資訊被
    判敗訴」文章，被告若真有張貼或指示張貼上開二文章，自
    無否認之必要等，均無法證明上開二篇文章係被告所張貼或
    指示何人張貼；且該編號之「重創考驗企業生命力」為題
    之文章中，始終未提自訴人之姓名，縱自訴意旨認該文章中
    所指「VC」即為自訴人，然點閱該文章之不特定人或多數人
    ，顯難僅以「VC」即特定所指為自訴人，殊無證據足資證明
    客觀上有何足使社會大眾對自訴人名譽，造成有不利觀感之
    虞，此部分犯行，亦查無證據足以證明，尤無事證證明被告
    確有張貼或指示他人張貼上開文章，及被告於原審時所用「
    勾結」、「併吞」、「侵占」等詞彙，其主觀上難認有何散
    佈於眾之意圖，客觀上亦與法官詢問之事實有關，難認已逾
    越必要程度，或已超過言詞辯論之範圍，自難以誹謗罪相繩
    等情。原審法院就卷內證據調查之結果為綜合判斷，以不能
    證明被告犯罪為由，認被告並無誹謗罪之刑責，而諭知被告
    等無罪之判決，已詳敘各證據之取捨之理由，並不悖論理及
    經驗法則，並無不當，應予維持。自訴人上訴，猶指被告犯
    有誹謗罪，為無理由，應予駁回。
(二)、自訴不受理部分：
    上訴意旨所指上開追加之訴已於94年7月13日於原審以言詞
    表明為追加自訴事實，追加之訴已合法繫屬於法院云云，卷
    查並無證據足以證明，已非可採。且自訴代理人於本院96年
    6 月14日準備程序時詢以：「針對本院向桃園地方法院調閱
    之錄音帶意見」時，答稱其已聽完該等錄音帶，錄音帶內並
    無其所指已以言詞陳述追加自訴之內容，並不再聲請調閱原
    審庭訊錄音帶等情，有本院準備程序筆錄可憑（見本院卷第
    70 頁、第70頁背面），所稱已以言詞提出追加自訴尚未逾
    六個月期間，自不可採。至上訴人以其於94年7月13日原審
    準備程序時已庭呈補充自訴理由狀，記載該犯罪事實及所犯
    法條，上開追加之訴已合法繫屬於原審一節，固有刑事補充
    自訴理由狀在卷 (原審卷一第56、57頁)，惟該部份係以補
    充自訴理由狀之方式陳述，並非追加自訴，此由其後另具狀
    載明為追加自訴自明。而本件原自訴部分，既諭知無罪判決
    ，此部份自難與原自訴部份有何裁判上一罪關係，非原自訴
    部分效力所及，自訴人為追加自訴時，已逾六個月之法定告
    訴期間，依法應諭知不受理，業經原審查明無訛，原審為被
    告不受理之判決，並無不合。自訴人以前揭情詞，執以上訴
    ，為無理由，應予駁回。
(三)、綜上，原審分別諭知無罪，及自訴不受理之判決經核於法並
    無違誤，自訴人提起上訴，難認有理由，應均予駁回。
據上論斷，應依刑事訴訟法第368條、第373條，判決如主文。
中　　華　　民　　國　　96　　年　　8 　　月　　23  　日
                  刑事第十五庭  審判長法  官  吳昭瑩
                                      法  官  蘇隆惠
                                      法  官  李正紀
以上正本證明與原本無異。
不得上訴。
                                      書記官  鄭信昱
中　　華　　民　　國　　96　　年　　8 　　月　　23　　日
附件：
臺灣桃園地方法院刑事判決　　　　　　　　94年度自字第14號
自  訴  人　甲○　　男　39歲（民國○○年○月○○日生）
　　　　　　　　　　住台北市○○○路○段二一七巷一弄十之
　　　　　　　　　　五號
　　　　　　　　　　身分證統一編號：Ｚ000000000號
自訴代理人　劉桂君律師
被　　　告　乙○○　男　48歲（民國○○年○月○日生）
　　　　　　　　　　住桃園縣蘆竹鄉○○路○段五０八巷七號
　　　　　　　　　　身分證統一編號：Ｚ000000000號
上列被告因誹謗案件，經自訴人提起自訴，本院判決如下：
    主  文
乙○○被訴張貼「IE ERP智慧財產權訴訟案件甲○和華乙資訊被
判敗訴」為題之公司新聞，意圖散布於眾，而散布文字指摘足以
毀損他人名譽之事部分，自訴不受理。
其餘自訴部分無罪。
    理    由
壹、無罪部分：
一、自訴及追加自訴意旨略以：被告乙○○為艾一資訊管理股
    份有限公司（下稱艾一資訊公司）董事長，自訴人甲○因融
    資借款予艾一資訊公司五千餘萬元，而要求提供擔保，艾一
    資訊公司因而將公司資產及權利設質予艾一資管股份有限公
    司（下稱艾一資管公司），並由艾一資管公司擔任係爭債務
    之連帶保證人；被告對上開事實均知之甚詳，然基於意圖散
    佈於眾之誹謗犯意，於網路上散布自訴人扮豬吃老虎，侵占
    了艾一資訊公司出資成立之艾一資管公司，並利用設定質權
    的方式把艾一資訊公司之大部分資產非法侵占（詳如自證三
    ，即艾一信息集團股份有限公司（下稱艾一集團）網站內，
    張貼之「重創考驗企業生命力」為題，內載：二○○二年六
    月，艾一信息集團遭受公司財務長和VC勾結，採取詐騙手段
    暗中侵占了艾一信息集團臺灣公司除了IE ERP軟件產品著作
    權和知識財產權以外的大部分的資產，而VC等人為了達到侵
    占艾一信息集團之目的，到處提出超過十六起之法律訴訟案
    件文章），詆毀自訴人名譽；被告於本院九十三年度訴字
    第七○四號「給付價金」事件，於九十三年十一月十二日公
    開行準備程序中以證人身分公開證述「當時甲○是一家創投
    公司，他與我們公司的財務長李芝韻勾結要併吞我們公司，
    所以當時財務長私下偽簽了很多支票，包含公司支票及我個
    人的支票都有……，甲○看我們產品成熟了，就侵占我們的
    公司，……。」，詆毀自訴人名譽；因認被告編號部分所
    為涉犯刑法第三百十條第二項加重誹謗罪嫌；編號部分所
    為涉犯刑法第三零九條公然侮辱及同法第三百十條第一項誹
    謗罪嫌，據此提起自訴；自訴人並未侵占艾一資訊公司任
    何資產，業經台灣桃園地方法院檢察署九十二年度偵字第一
    三六九七號不起訴處分確定；而自訴人與被告間之著作權爭
    議事件，雖曾經台灣桃園地方法院檢察署為被告不起訴處分
    ，惟現已發回續行偵查，被告竟於自訴人提起本件自訴後，
    仍基於意圖散佈於眾之誹謗犯意，於Google網站、艾一信息
    集團有限公司及北京富榮科技有限公司網站，大肆刊登自訴
    人不法詐騙侵占艾一資訊公司大部分資產之文章（詳如自證
    八，即在艾一集團所設網頁上，張貼以「台灣桃園地方法院
    判定甲○敗訴」為題之文章，內載：甲○等人利用不法手段
    詐騙侵占艾一資訊公司大部分資產，由於未能順利取得IE
    ERP 軟件產品智慧財產權，只好捏造假拍賣IE ERP軟件產品
    智慧財產權事件，在甲○無法點交IE ERP軟件產品智慧財產
    權給艾一資管（江義宗）的條件下，由華乙資訊（艾一資管
    ）公司總經理江義宗委託孫天騏律師事務所辦理假拍賣，藉
    由甲○名義以新台幣二千八百萬元得標，再由甲○授權給華
    乙資訊（艾一資管）銷售該項軟件產品，然後再由甲○對艾
    一資訊公司乙○○董事長，桓機科技單希基董事長，威成資
    訊黃信昌，威成資訊賀再興等四人提出侵害著作權的控告。
    這種非法詐欺侵占他人財務，再無中生有的辦理假拍賣，再
    由得標者輾轉授權給拍賣者銷售的○○○，在二OO二年由臺
    灣省板橋刑事警察局進行調查時，就已經明確定位為詐欺侵
    占他人財物的刑事案件，再送交臺灣桃園地方法院檢察署進
    行偵辦後，承辦檢察官陳美華經過一年多期間的偵訊調查最
    後在法庭上當場宣告：甲○和華乙資訊並未合法取得任何IE
    ERP 軟件產品智慧財產權之文章），詆毀自訴人名譽，因認
    被告編號部分亦涉犯刑法第三百十條第二項加重誹謗罪嫌
    ，爰追加自訴。
二、按被告未經審判證明有罪確定前，推定其為無罪；犯罪事實
    應依證據認定之，無證據不得認定犯罪事實，刑事訴訟法第
    一百五十四條定有明文。又不能證明被告犯罪者，應諭知無
    罪之判決，刑事訴訟法第三百零一條第一項亦定有明文。又
    刑事訴訟法第一百六十一條第一項規定：檢察官就被告犯罪
    事實，應負舉證責任，並指出證明之方法。因此，檢察官對
    於起訴之犯罪事實，應負提出證據及說服之實質舉證責任。
    倘其所提出之證據，不足為被告有罪之積極證明，或其闡明
    之證明方法，無從說服法官以形成被告有罪之心證，基於無
    罪推定之原則，自應為被告無罪判決之諭知。是若審判時，
    檢察官未能提出適合於證明犯罪事實之積極證據，並闡明其
    證據方法與待證事實之關係；法院對於卷內訴訟資料，復已
    逐一剖析，參互審酌，仍無從獲得有罪之心證，自應為諭知
    無罪之判決（最高法院九十二年度台上字第一九二號判決參
    照）。此項總則編證據章通則內有關檢察官應負實質舉證責
    任之規定，於自訴程序之自訴人同有適用。又刑事訴訟法上
    所謂認定犯罪事實之證據，係指足以認定被告確有犯罪行為
    之積極證據而言，該項證據自須適合於被告犯罪事實之認定
    ，始得採為斷罪資料；而認定不利於被告之事實，須依積極
    證據，苟積極證據不足為不利於被告事實之認定時，即應為
    有利於被告之認定，更不必有何有利之證據。且刑事訴訟上
    證明之資料，無論其為直接或間接證據，均須達於通常一般
    之人均不致有所懷疑，而得確信其為真實之程度，始得據為
    有罪之認定，若其關於被告是否犯罪之證明未能達此程度，
    而有合理懷疑之存在，致使無從形成有罪之確信，根據「罪
    證有疑，利於被告」之證據法則，即不得遽為不利被告之認
    定（最高法院二十九上字第三一０五號、三十年上字第八一
    六號、七十六年台上字第四九八六號判例均足資參照）。其
    以情況證據（即間接證據）斷罪時，尤須基於該證據在直接
    關係上所可證明之他項情況事實，本乎推理作用足以確證被
    告有罪，方為合法，不得徒憑主觀上之推想，將一般經驗上
    有利被告之其他合理情況逕予排除（最高法院三十二年上字
    第六七號判例參照）；再者，告訴人（或自訴人）之告訴（
    或自訴）係以使被告受刑事追訴為目的，其陳述是否與事實
    相符，仍應調查其他證據以資審認（最高法院五十二年臺上
    字第一三○○號判例參照）。自訴人指被告涉犯罪嫌，無非
    以，網路文件二份、九十三年度訴字第七四Ｏ號給付價金事
    件準備程序筆錄一份、匯款單十張、權利質權設定契約書、
    設質契約書、九十二年度偵字第一三六九七號不起訴處分書
    、艾一資訊管理股份有限公司價值評估報、融資契約書、保
    險箱取回明細、匯款單二張、北京富榮科技網站公司新聞、
    桃園地方法院桃園簡易庭九十二年度桃簡字第一四一二號民
    事判決、被告寫給黃宗堯、甲○及李芝韻之E-MAIL、股份有
    限公司變更登記表各一份、支票四紙、臺灣新竹地方法院民
    事執行處通知、委託契約書各一份、授權書二份，資為論據
    。
三、訊據被告堅決否認有何誹謗犯行，辯稱：自訴及追加自訴意
    旨中，編號該篇以「重創考驗企業生命力」為題之文章，
    是我將相關情節告訴「北京富榮科技有限公司」（下稱富榮
    公司）副董事長盧曉晨後，盧曉晨覺得應該公諸於世，所以
    由盧曉晨指示員工張貼，不是我決定或指示張貼；編號該
    篇以「台灣桃園地方法院判定甲○敗訴」為題之文章，我不
    知道是何人張貼，應該是富榮公司同仁張貼的，但張貼之前
    我並不知情，是貼完之後我才看到，這應該也是盧曉晨在負
    責的；編號部分，我則是以證人身分到庭證述，我講的都
    是事實等語。經查：
(一)、自訴及追加自訴意旨編號、部分（即自訴被告張貼「重
    創考驗企業生命力」之文章；追加自訴被告張貼「台灣桃園
    地方法院判定甲○敗訴」之文章部分），依自訴人所提上開
    列印自艾一集團網站上之二篇文章，雖可證明上開網站確實
    刊登該二篇文章，而被告亦不否認該二篇文章係其公司內之
    人員張貼，然被告已陳明上開二篇文章張貼前其均不知情，
    張貼後其才知道，是該二文章之張貼，是否與被告有關已有
    疑義；而自訴人雖又提出艾一資訊團隊復業說明會文件、北
    京富榮科技網站公司二篇新聞影本，證明被告為富榮公司董
    事長，然除無法指出該網站署名之艾一信息集團股份有限公
    司是否等同於北京富榮科技公司外，且被告自稱其有將其與
    自訴人間紛爭，告知同業、友人及公司同仁等多人，而被告
    與自訴人間之紛爭，確實糾纏多年，並非一朝一夕（詳如後
    述），顯非僅有被告知悉上開二文章所載類似之內容，自非
    僅有被告一人可以張貼；而被告縱為富榮公司董事長，然依
    常理，公司網站要張貼何種文章，不會均需公司董事長親自
    授權或授意，亦難僅憑被告之身分，即認該文章係被告或依
    被告指示張貼；參以被告於本院審理時始終坦承其有指示員
    工張貼另一篇以「IE ERP智慧財產權訴訟案件甲○和華乙資
    訊被判敗訴」為題之文章（詳如後述），而該文章之內容，
    核與上開二文章內容相近，被告若真有張貼或指示張貼上開
    二文章，自無否認之必要。自訴人所提之上開網站上所列印
    之上開二篇文章，及艾一資訊團隊復業說明會文件、北京富
    榮科技網站公司新聞各一份，僅足證明上開網站確實張貼上
    開二篇文章及被告為富榮公司董事長，然均無法證明上開二
    篇文章係被告所張貼或指示何人張貼；甚且遍觀該編號之
    「重創考驗企業生命力」為題之文章中，始終未提及自訴人
    之姓名，自訴意旨雖認依該文章內容觀之，其中所指「VC」
    即為自訴人，然點閱該文章之不特定人或多數人，顯難僅以
    「VC」即特定所指為自訴人，客觀上亦難認有何足使社會大
    眾對自訴人名譽，造成有不利觀感之虞。而本院亦查無任何
    證據證明被告確有張貼或指示他人張貼上開文章，自不能認
    定被告亦有此部分犯行。自訴人所舉證據，尚不能證明被告
    犯罪，自應諭知被告無罪之判決。
(二)、自訴意旨編號部分（即自訴被告於本院九十三年度訴字第
    七○四號「給付價金」事件，於公開行準備程序中以證人身
    分公開證述之言詞），自訴人雖稱此部份被告亦涉犯刑法第
    三零九條公然侮辱罪嫌及同法第三百十條第一項誹謗罪嫌，
    然按刑法第三百零九條所規定「侮辱」，係指直接對人詈罵
    、嘲笑或其他表示足以貶損他人評價之意思；又同法第三百
    十條之誹謗罪，須以意圖散布於眾，而指摘或傳述足以毀損
    他人名譽之事為其構成要件。所謂名譽，係指個人在社會上
    人格地位之評價，則誹謗罪與侮辱罪之區別，乃誹謗罪所指
    摘或傳述者，為具體之事實，侮辱罪則未指摘具體之事實，
    自訴意旨所指被告於本院九十三年度訴字第七四Ｏ號給付價
    金事件，在本院民事第二法庭公開行準備程序時，係指摘自
    訴人以勾結、併吞之方式，侵占其公司資產，且有具體內容
    ，非屬單純之詈罵之詞，所指摘之內容且足對自訴人之名譽
    造成貶損，縱若成罪，亦僅成立刑法第三百十條之誹謗罪，
    而不會同時成立刑法第三百零九條之公然侮辱罪，合先敘明
    。次按刑法第三百十條第一項之誹謗罪，係以意圖散布於眾
    而指摘或傳述足以毀損他人名譽之事，為犯罪構成要件，其
    中「散布於眾」，係主觀違法要素，而非客觀構成要件，需
    有事實足證行為人主觀上有散布於眾之意圖，客觀上有指摘
    足以毀損他人名譽之事之行為，方可成罪。又於言詞辯論程
    序進行中，在公開法庭對他造當事人為言語公然侮辱及誹謗
    他造，若已超過言詞辯論之範圍，應負公然侮辱及誹謗之刑
    責而論處罪刑（最高法院七十七年年度台非字第一○○號參
    考），依此反面解釋，在公開法庭對法官訊問之事實而為陳
    述，若未超過言詞辯論之範圍，尚不該當公然侮辱或誹謗之
    刑責。觀諸被告於本院九十三年度訴字第七○四號「給付價
    金」事件，於九十三年十一月十二日，在本院公開行準備程
    序中，係以證人身分公開證述「當時甲○是一家創投公司，
    他與我們公司的財務長李芝韻勾結要併吞我們公司，所以當
    時財務長私下偽簽了很多支票，包含公司支票及我個人的支
    票都有……，甲○看我們產品成熟了，就侵占我們的公司，
    ……。」，其內容指稱自訴人「勾結」、「併吞」、「侵占
    」等詞彙，衡其內容雖足以使一般人對於自訴人之商譽、信
    譽產生質疑，進而損害自訴人名譽；然本件尚應審酌者，乃
    被告所為上開言論，是否有散布於眾之意圖，且已超過言詞
    辯論之範圍。
(三)、經查，被告與自訴人因商業上之借貸關係，曾衍生相當之經
    營紛爭，詳述如下：
、被告曾以艾一資訊公司名義向自訴人借貸，自訴人遂先於九
    十年十月二日以匯款方式，借貸九百五十萬元予艾一資訊公
    司；其後被告與自訴人即於九十年十一月五日，簽立融資契
    約、委託契約；自訴人遂亦陸續依約，或以其本人名義或以
    徐卉妤之名義於九十年十一月六日匯款一千五百四十二萬五
    千九百七十元、於九十年十一月七日匯款二百八十三萬八千
    九百四十八元、於九十年十二月三十一日匯款五百萬元、於
    九十一年一月四日匯款五百三十三萬六千元、於九十一年一
    月十五日匯款二十五萬元、於九十一年一月二十三日匯款一
    百四十萬六千元、於九十一年一月三十一日匯款二百九十八
    萬四千元、於九十一年二月五日匯款九百七十四萬四千元、
    於九十一年四月八日匯款一百零五萬元予艾一資訊公司，充
    作艾一資訊公司流動現金與一般營業週轉金使用等情，業經
    被告於本院審理時陳明，核與自訴人於本院審理時證述相符
    ，並有匯款單十份；融資契約書一份、委託書一份在卷，此
    部分事實，已堪認定。而依上開融資切約書載明：自訴人同
    意提供新台幣三千萬元整以上（含），但不高於新台幣六千
    萬元整之金額融資予艾一資訊公司充作流動現金與一般營業
    週轉金之需求用；融資期間自本契約書簽訂日起，以十八個
    月為限，無論動撥時間為何，全部動撥金額均應自本契約書
    簽訂日起十八個月內清償完畢；自本契約簽訂日起算屆滿十
    二個月當日起，艾一資訊公司應將全部尚未清償之借款以每
    月一次，平均分為六次償還予自訴人，第一次償還日為本契
    約簽訂日起算屆滿十二個月當日後之第三十日；艾一資訊公
    司同意自本契約書簽訂日起，並予艾一資訊公司之其他投資
    人正式投資之前，依照艾一資訊公司與富譁公司於九十年十
    一月五日所簽訂委託契約書第八條內容之相同方式，無償讓
    與艾一資訊公司百分之十五股權由自訴人所有等情；上開委
    託書載明：艾一資訊公司委託富譁光司為艾一資訊公司檢視
    並評估公司目前之全部現狀、重新規劃整體公司架構，提供
    再造之建議方案、協助尋求短期營運週轉資金、對未來之營
    運計畫與目標提出可行性建議、對外尋求投資者並協助洽談
    其投資內容、協助並代表為業務上之接洽與談判、協助尋求
    因完成委託事項各部分工作所需之專業第三人；艾一資訊公
    司同意於艾一資訊公司依照本書第四條內容約定調整相關組
    織與艾一資訊公司之股權結構時，應於其他雙方以外投資者
    正式投資艾一資訊公司前，無償讓與艾一資訊公司百分之二
    十股權予富譁公司或其指定人所有等情。而其後艾一資訊公
    司亦召開第一次經營管理會議會議決議：新的組織分成四大
    區塊，經營管理由李芝韻主導，製造生產由乙○○主導，製
    造生產計畫由陳副總主導，銷售由許碧蘭、甲○主導等情，
    亦有會議記錄一份在卷。是自訴人除借貸金錢予艾一資訊公
    司外，並以上開融資契約及另簽立委託書之方式，使自訴人
    得介入艾一資訊公司之經營、管理，甚至重組艾一資訊公司
    經營團隊，分擔被告權責，並有要求被告轉讓公司股份，自
    訴人與艾一資訊公司間，顯非單純之一般借貸關係已明。
、嗣因艾一資訊公司有跳票記錄，對外募資不易，自訴人遂再
    提出可在境外設立公司後，以該公司名義在台設立新公司，
    再以該新公司對外募資之計畫，經被告同意後，被告與自訴
    人遂於九十一年初，委託致遠會計師事務所代為處理新公司
    之申設事宜，致遠會計師事務遂於九十一年一月三十一日，
    代為申請設立境外之開曼公司，該公司申設時之持有人持有
    人為開曼群島商OFFSHORE INCORPORATIONS LIMITED ；嗣於
    同一日，將股份拆成十股，分別轉讓於被告、自訴人各五股
    ；再由開曼公司轉投資薩摩亞公司，再由薩摩亞公司於九十
    一年五月一日，在台投資設立艾一資管公司等情，亦經被告
    陳明在卷，核與自訴人於本院審理時之證述相符，並有致遠
    會計師事務所九十五年八月三十日致會北登字第一一一六號
    函一份及隨函檢附之開曼公司、薩摩亞公司註冊證書、股東
    結構各一份、艾一資管公司之台北市政府營利事業登記證、
    股份有限公司設立登記表、台北市政府函、此部分事實，亦
    堪認定。是艾一資管公司原成立之目的，係要為艾一資訊公
    司募資，而非要為艾一資訊公司上開債務之連帶保證人亦明
    。
，自訴人依上開融資契約及委託書，開始介入艾一資訊公司之
    經營、管理，並依上開會議決議之方式，分擔被告之權限後
    ，被告恐遭架空，遂於九十一年六月間開始，要求自訴人退
    出艾一資訊公司之經營、管理，然因艾一資訊公無法立即清
    償積欠自訴人之債務，自訴人遂要求被告將艾一資訊公司之
    財產設質於艾一資管公司，由艾一資管公司擔任上開借款之
    連帶保證人，以保障自訴人之債權；因艾一資訊公司確實積
    欠自訴人上開債務，且無力清償，被告遂同意此一建議，而
    代表艾一資訊公司，於九十一年六月五日與艾一資管公司，
    簽立質權設定契約而將艾一資訊公司資產設質於艾一資管公
    司，並由艾一資管公司擔任上開借款之連帶保證人；而此之
    後，被告又於九十一年六月十日，將其所有之開曼公司股份
    五股，以美金零點五元轉讓於自訴人等情，亦經被告陳明在
    卷，核與自訴人於本院審理時證述相符，並有艾一資訊公司
    九十一年六月五日會議記錄各一份在卷，該會議記錄載明：
    KEN （即自訴人）同意於六月起停止艾一資訊與富譁公司之
    間的顧問合約。若需富譁公司服務時，被告與自訴人採專案
    計價；艾一資管公司將以七千萬元併購艾一資訊公司，並概
    括承受艾一資訊公司之權利、義務；九十一年十一月底前，
    陸續償還自訴人到期之票據約四千萬，不另展延；另有關與
    自訴人間往來之五千七百五十萬元償債計畫，未能在此會議
    中定案等情；權利質權設定契約書、設質契約書各一份在卷
    ，均載明艾一資訊公司委託艾一資管公司為艾一資訊公司對
    自訴人於九十年十一月五日所簽之融資契約書在二千萬之額
    度內全部應履行債務與義務之連帶保證人；艾一資訊公司同
    意將其客戶間合約權利、所有與被授權得使用軟體及版權（
    以下合併簡稱標的物），以權利質權設質予艾一資管公司；
    艾一資訊公司同意標的物中之軟體與版權於質權設定期間亦
    同時授權艾一資管公司或艾一資管公司之指定人得無償享有
    使用權、重製權，與其他智慧財產權相關法令所規定得保有
    或受保護之權利等情；股份讓渡（Instrument of Transfer
    ）契約一份，載明被告同意將其所有之開曼公司股份五股，
    以美金零點五元轉讓於自訴人等情，此部份事實，亦堪認定
    。
、被告為何會將其開曼公司股權轉讓自訴人一節，被告雖於本
    院審理時陳稱：上開設質契約其後有經公證，然因台北地方
    法院和士林地方法院，都認為二份權利質權設定契約書涉及
    淘空公司資產或有重大脫產之嫌而不予公證，所以我立即電
    話通知自訴人和黃梅貞取消該公證行為，然自訴人卻趁被告
    出國期間，擅自修改約定內容，私下進行公證事宜云云，然
    查，自訴人於本院審理時明確證稱：上開二份契約，係因被
    告無力清償積欠我之債務，為保障我之債權，在被告同意下
    簽訂，該契約之公證事宜，亦是在被告同意下所為，更無所
    謂涉及淘空公司資產或有重大脫產之嫌而經法院不予公證之
    情事等語，而上開權利質權設定契約書、設質契約書確是被
    告代表艾一資訊公司所簽立等情，為被告所是認，並有該二
    份契約在卷；而該契約簽立後被告亦代表艾一資訊公司授權
    證人黃梅貞（已改名黃逸芃）辦理該二份契約之公證事宜等
    情，亦有授權書一份在卷；而詰之證人黃逸芃於九十五年七
    月二十五日本院審理時亦證述：我是經艾一資訊公司授權辦
    理上開公證事宜，我要去公證前，有告訴被告說自訴人找我
    去公證，被告除表示同意外，也不曾阻止我辦理公證，後來
    是於九十一年六月十二日，在台北地院所屬民間公證人趙原
    孫律師事務所辦理公證，後來被告也有直接跟律師聯絡，被
    告也不曾向我提及公證有什麼問題，我雖不記得被告是否曾
    跟我說公證涉嫌違法，但如果被告真有交代我不要公證，我
    就不會去作等語，自訴人所稱被告係為保障自訴人上開債權
    而同意簽立上開契約等情，即可採信，被告此部份所陳，即
    難以採信。被告又於本院審理時陳稱：上開設質契約之公證
    事宜完成後，自訴人才到桃園辦公室請求我將預定要註銷的
    開曼公司和薩摩亞公司保留給自訴人做其他用途使用，不要
    加以註銷云云，然艾一資管公司，係被告、自訴人境外申設
    之開曼公司，轉投資之薩摩亞公司，在台投資設立之公司，
    業如前述，而艾一資訊公司之財產既設質於艾一資管公司，
    由艾一資管公司擔任上開借款之連帶保證人，自訴人又怎有
    可能同意將開曼公司、薩摩亞公司註銷，如此則艾一資管公
    司如何存續，所稱顯與常情相違；而被告轉讓上開開曼公司
    股權之時間係九十一年六月十日，業如前述，而被告授權黃
    梅貞代理艾一資訊公司負責上開契約之公證事宜，是九十一
    年六月十一日；艾一資訊公司代理人黃梅貞與艾一資管公司
    代理人陳力嘉，又係於九十一年六月十二日進行上開契約之
    公證，該等時間，均在被告轉讓上開股權之後，被告所稱：
    上開設質契約之公證事宜完成後，自訴人才到桃園辦公室請
    求我將預定要註銷的開曼公司和薩摩亞公司保留給自訴人做
    其他用途使用，不要加以註銷云云，亦與事實不符，均難採
    信。
、被告所指上開情節，雖不可採，然艾一資訊公司於向自訴人
    借貸期間，曾經自訴人申請鑑價，結果當時之市值約381,00
    0,000 ～542,000,000 元，有鑑價報告一份在卷，而此鑑價
    係由自訴人主導，業經自訴人於本院審理時陳明，自訴人對
    艾一資訊公司之市值自當知之甚詳。而如前述，自訴人僅先
    後融資五千三百五十三萬四千九百十八元予艾一資訊公司，
    而艾一資訊公司之資產既已設質於自訴人與被告各佔一半股
    權之開曼公司轉投資薩摩亞公司轉投資之艾一資管公司，則
    自訴人上開債權應已獲得相當之保障，然竟於上開設質契約
    簽訂後，於九十一年六月十日，要求被告將其所有之開曼公
    司股份五股，以美金零點五元轉讓於自訴人，無異使被告將
    艾一資管公司全數轉讓予自訴人，而艾一資訊公司上開資產
    又全數設質予艾一資管公司，而依約艾一資訊公司亦同意標
    的物中之軟體與版權於質權設定期間亦同時授權艾一資管公
    司或艾一資管公司之指定人得無償享有使用權、重製權，與
    其他智慧財產權相關法令所規定得保有或受保護之權利，亦
    如前述，自訴人不但先以艾一資訊公司資產設質艾一資管公
    司，其後又自被告受讓上開開曼公司股份，而間接完全掌控
    艾一資管公司，其除獲取所稱上開債權之擔保外，亦同時取
    得得以間接經營艾一資訊公司之利益亦明。
、而自訴人取得開曼公司股份後，即先洽得華乙資訊公司投入
    一百萬元資金於艾一資管公司填補艾一資管公司原資本額，
    再由自訴人於九十一年八月二十六日，將其持有之開曼公司
    股份，全數轉讓於華乙資訊公司，而華乙資訊公司入主艾一
    資管公司後，再增資一千四百萬元，繼續以艾一資訊公司設
    質於艾一資管公司之相關資產，經營艾一資管公司，而艾一
    資管公司在此營運期間，先後於九十一年八月二十一日、九
    十四年五月二十三日，分別匯款一千萬元、二百萬元予自訴
    人，以履行艾一資管公司作為艾一資訊公司積欠自訴人上開
    債務之連帶保證人之責任等情，亦經自訴人於本院審理時證
    述明確，且有艾一資管公司變更登記表一份；致遠會計師事
    務所九十五年八月三十日致會北登字第一一一六號函及隨函
    檢附之開曼、薩摩亞公司股東結構名冊各一份在卷（載明依
    據薩摩亞公司於二OO二年二月十四日之股東名冊顯示，二OO
    二年二月十四日，該公司持有一股，面額美金一元之股份；
    然於二OO二年二月十四日，業悉數轉讓於開曼公司；嗣後，
    該股份即復於二OO二年八月二十六日轉讓於DIGITALSYSTEMS
     CORP. ；俱連於二OO二年八月二十六日受分派之二九二一
    三股，每股美金一元之股份，DIGITAL SYSTEMSCORP. 共持
    有二九二一四股，每股美金一元；目前薩摩亞公司之股東結
    構為DIGITAL SY STEMS CORP.一人。開曼公司於二OO二年六
    月十日，TAN , CHING-AN將其持有之五股，以美金零點五元
    轉讓於WONG , K EN ；末於二OO二年八月二十六日，WONG ,
    KE N復將其持有之十股，以美金一元轉讓於DIGITALSYSTEMS
    C ORP.一人；目前開曼公司之股東結構為DIGITALSYSTEMSCO
    RP.一人等情）；匯款單二張（分別載明艾一資管公司於
    九十一年八月二十一日匯款一千萬元予甲○；艾一資管公司
    於九十四年五月二十三日匯款二百萬元予甲○等情），此部
    分事實，亦堪認定。是自訴人顯係於取得上開開曼公司股份
    後，旋即將該股份轉讓而間接轉手艾一資管公司，核與自訴
    人所稱其要求設質及股權轉讓，僅係為保障其債權之目的不
    符；再如前述，艾一資訊公司係積欠自訴人五千餘萬，而艾
    一資訊公司當時之市值約三至五億元，且依前引融資契約書
    載明，上開融資期間自約書簽訂日起，以十八個月為限，無
    論動撥時間為何，全部動撥金額均應自本契約書簽訂日起十
    八個月內清償完畢；自本契約簽訂日起算屆滿十二個月當日
    起，乙方應將全部尚未清償之借款以每月一次，平均分為六
    次償還予甲方，第一次償還日為本契約簽訂日起算屆滿十二
    個月當日後之第三十日等情，而自訴人以轉讓上開開曼公司
    股份而間接轉手艾一資管公司時，其對艾一資訊公司之債權
    ，尚未屆清償期，其逕自轉讓開曼公司股份，導致被告因此
    喪失艾一資訊公司之經營權，自訴人此種商業作為，極易導
    致被告心中產生自訴人係以非法手段取得其公司之疑慮亦明
    。
(四)、觀諸被告上開於本院準備程序中以證人身分公開證述「當時
    甲○是一家創投公司，他與我們公司的財務長李芝韻勾結要
    併吞我們公司，所以當時財務長私下偽簽了很多支票，包含
    公司支票及我個人的支票都有……，甲○看我們產品成熟了
    ，就侵占我們的公司，……。」，其中涉及自訴人部分為「
    勾結」、「併吞」、「侵占」等詞彙，雖足以使一般人對於
    自訴人之商譽、信譽產生質疑，進而損害自訴人名譽，然被
    告當時係於上開法庭上，依法官訊問而被動回答，並非主動
    對外發布，且如前述，被告原為艾一資訊公司董事長，自其
    觀點認為艾一資訊公司僅因積欠自訴人五千餘萬債務，最後
    竟導致其完全喪失經營十餘年而當時市值約三至五億元之艾
    一資訊公司經營權，其於法官詢及相關細節時，顯然係因情
    緒難耐而不經意提及上開詞彙，已難認被告有何散佈於眾之
    意圖；且依上開被告喪失艾一資訊公司經營權之客觀事實觀
    之，其於本院審理時所用「勾結」、「併吞」、「侵占」等
    詞彙，雖其用語含貶意，但其意均在為其上開遭遇而為辯駁
    ，難認已逾越必要程度，且與法官詢問之事實有關，亦難認
    已超過言詞辯論之範圍，自難以誹謗罪相繩。
(五)、綜上，自訴人所舉證據，尚不能證明被告有自訴人前開所指
    犯罪，此部份自應諭知被告無罪之判決。另被告於該「給付
    價金」事件行準備程序中以證人身分公開另證述「甲○與我
    們公司的財務長李芝韻勾結要併吞我們公司，所以當時財務
    長私下偽簽了很多支票，當時財務長私下偽簽了很多支票，
    包含公司支票及我個人的支票都有云云，詰之自訴人與證人
    李芝韻於本院審理時均明確否認有此事實；再詰之證人即被
    告所稱舉報李芝韻盜開支票之黃逸芃於九十五年七月二十五
    日本院審理時亦證述：我曾經向被告提過李芝韻行為有點怪
    ，要注意，因為李芝韻到任後，負責保管公司大小章，公司
    支票完全由她負責，李芝韻有權開立公司支票，不受節制，
    由她全權處理，至於李芝韻是否盜開被告個人支票，我雖有
    提醒過被告要注意，但我應該不敢用盜開這二個字，因為李
    芝韻一般是開公司支票，是否曾以被告名義開支票我不知道
    ，我也不知道被告所稱李芝韻盜開被告個人支票七千餘萬元
    額度一事等語，是被告顯係因黃逸芃上開善意提醒，而誇大
    相關事實，然此部份，被告所指涉偽簽支票之人，僅稱係證
    人李芝韻所為，並未指涉係自訴人所為，或自訴人與李芝韻
    共為，尚與自訴人無涉，一併敘明。
貳、自訴不受理部分：
一、追加自訴意旨略以：自訴人於九十四年六月十三日發現被告
    於艾一信息集團股份有限公司網站以IE ERP智慧財產權訴訟
    案件甲○和華乙資訊被判敗訴之標題下，不實散布「甲○詐
    騙侵占艾一資訊公司資產……，且原來早於二OO三年十二月
    之前，臺灣桃園地方法院地檢署檢察官陳美華經過一年多的
    偵查，已經在法庭上當場宣告：『甲○等人並未取得任何IE
    ERP 軟件產品的智慧財產權，而且把這個訴訟案件定位在詐
    欺侵占的刑事案件，可是這個結論一經確定，該位陳美華檢
    察官就被調離本案件』，『而且整個完整的訴訟案件被技巧
    性的分案處理，改由另兩位檢察官分頭辦理』，這種手段看
    起來確實高明」（即自證六，在艾一信息集團股份有限公司
    所設網頁上摘錄之以「IE ERP智慧財產權訴訟案件甲○和華
    乙資訊被判敗訴」為題之公司新聞），詆毀自訴人名譽。因
    認被告涉犯刑法第三百十條第二項加重誹謗罪嫌云云。
二、按「於第一審辯論終結前，得就與本案相牽連之犯罪或本罪
    之誣告罪，追加自訴」，刑事訴訟法第三百四十三條準用第
    二百六十五條第一項定固有明文。然按告訴乃論之罪，其告
    訴應自得為告訴之人知悉犯人之時起，於六個月內為之；告
    訴或請求乃論之罪，已不得告訴或請求者，不得再行自訴；
    又不得提起自訴而提起者，應諭知不受理之判決，刑事訴訟
    法第二百三十七條第一項、第三百二十二條、第三百四十三
    條分別定有明文。自訴人認被告所涉刑法第三百十條第二項
    加重誹謗罪嫌，依同法第三百十四條規定，須告訴乃論。惟
    自訴人於自訴狀明確記載：「自訴人於九十四年六月十三日
    發現被告於艾一信息集團股份有限公司網站以IE ERP智慧財
    產權訴訟案件甲○和華乙資訊被判敗訴之標題下，不實散布
    「甲○詐騙侵占艾一資訊公司資產……」，而上開文章之列
    印日期亦為九十四年六月十三日，顯見自訴人係於九十四年
    六月十三日即知被告上開被訴之犯罪事實。自訴人遲至於九
    十四年十二月十六日，始具狀向本院追加自訴，顯已逾六個
    月之告訴期間，依上開法條規定，自應諭知不受理判決。另
    自訴人雖曾於九十四年七月十三日準備程序時，庭呈補充自
    訴理由狀一份，亦提及與上開追加自訴之同一事實，惟此部
    份未據自訴人於提起自訴時一併提及，即未經自訴，而九十
    四年七月十三日又係以補充自訴理由狀之方式陳述，亦非追
    加自訴，此由其後另具狀追加亦明，而本件原自訴部分，應
    諭知無罪判決，此部份自難與原自訴部份有何裁判上一罪關
    係，非原自訴部分效力所及，一併敘明。
據上論斷，應依刑事訴訟法第三百三十四條、第三百四十三條、
第三百零一條第一項，判決如主文。
中　　華　　民　　國　　95　　年　　9 　　月　　28　　日
                  刑事第三庭審判長法  官  謝順輝
    　　　　　　　　　            法  官  鄭吉雄
    　　　                        法　官　尹  良
上正本證明與原本無異。
如不服本判決應於送達後十日內向本院提出上訴狀，上訴於臺灣
高等法院。
                                  書記官  廖宜政
中　　華　　民　　國　　95　　年　　9 　　月　　28　　日
